【裁判字號】    91,簡上,717
【裁判日期】    920404
【裁判案由】    返還租賃物
【裁判全文】
臺灣臺北地方法院民事判決  九十一年度簡上字七一七號
    上  訴  人  乙○○
    上  訴  人  丙○○
    訴訟代理人  胡盈州律師
    右  二  人
    訴訟代理人  邱昱宇律師
    被上訴人    甲○○      住台北市○○○路○段二八五號九樓
    訴訟代理人  王嘉寧律師
右當事人間請求返還租賃物事件，上訴人對於中華民國九十一年三月二十九日臺灣臺
北地方法院臺北簡易庭九十年度北簡字第一三五三三號第一審判決提起上訴，本院判
決如左：
    主  文
上訴駁回。
第二審訴訟費用由上訴人負擔。
    事  實
甲、上訴人方面：
一、聲明：求為判決：(一)原判決廢棄。(二)駁回被上訴人在第一審簡易之訴。
二、陳述：除與原判決記載相同者，茲引用之外，補稱：
    (一)上訴人與被上訴人確已達成合議同意由上訴人得自行轉租，八十九年五月間，
      上訴人乙○○與被上訴人代理人洪素娟小姐達成協議，同意由被上訴人自行轉
      租之事，除兩人在電話中洽談時，證人廖美玲確實親自見聞之外，證人代上訴
      人送租賃合約與被上訴人之時，上訴人丙○○亦曾交代證人再次向被上訴人之
      代理人洪素娟確認可否轉租，並經洪素娟確認無訛，由此可證被上訴人之代理
      人確已代被上訴人同意上訴人得自行轉租。另證人洪素娟雖否認此事，惟洪素
      娟為被上訴人之代理人，是其證詞並不可採，且洪素娟若坦承當時同意上訴人
      轉租之事實，被上訴人即可能怪罪甚或向洪素娟求償，故依經驗法則實難期待
      洪素娟據實陳述。上訴人為轉租事宜，自八十七年底即曾取得被上訴人之同意
      ，八十七年上訴人乙○○初次向被上訴人承租系爭房屋時，當時被上訴人堅持
      上訴人必須承租全部四樓，上訴人乃不得不全部承租，租金計每月新台幣下同
      十三萬元，然因僅使用系爭房屋一樓經營餐飲業，房租成本過高，故上訴人乃
      於八十七年底即向被上訴人表明無力承擔租金壓力，請求退租，被上訴人當即
      表示上訴人乙○○可以將二樓至四樓分租、轉租予任何第三人，並同意降低租
      金為每月十二萬元，為此上訴人乙○○始與被上訴人續訂租約，並隨即部分轉
      租予第三人。因此，上訴人轉租之事實早已經被上訴人同意且存在，不容被上
      訴人否認。
    (二)原審認定「僅憑證人廖美玲之證詞仍難為有利於被告之認定」，及「若原告果
      已同意轉租，則兩造何不刪除系爭系爭租約上禁止轉租之條款」為由，判決上
      訴人敗訴。然查，證人洪素娟之證詞不可採信已如前述，證人廖美玲僅係當時
      上訴人員工，且早已離職，其為本件之證人其證詞完全無利害衝突可言，且其
      曾親自詢問被上訴人之代理人洪素娟有關轉租之事，其證詞自屬信而有徵，再
      者，租約係由被上訴人交予上訴人之後，再由上訴人委託廖美玲交予被上訴人
      之代理人洪素娟，既經確認，上訴人自毋庸在於契約文字上多做審酌。上訴人
      部分轉租後，被上訴人竟執此契約書主張上訴人違法轉租，並援引此一條款終
      止租約，請求損害賠償，原審不察，竟判令上訴人敗訴。殊不知上訴人經營蓋
      飯餐飲之困難，利潤微薄之情形下，若未取得被上訴人同意轉租，則店租每月
      十二萬元，上訴人絕無可能續租而獨立支付此一高額之租金，被上訴人亦明知
      此，竟能訴請返還租賃物及賠償損害金，現因租期屆滿，故返還租賃物部分上
      訴人同意返還，惟損害金部分，被上訴人之請求顯無理由。
三、證據：援用第一審所提證據。
乙、被上訴人方面：
一、聲明：求為判決：駁回上訴。
二、陳述：除與原判決記載相同者，茲引用之外，補稱：
    (一)系爭租約自八十九年五月十日起至九十年五月九日止，於簽約時被上訴人或代
      理人洪素娟根本不知上訴人已有轉租予第三人之行為，迨至八十九年九月間洪
      素娟因正好路過系爭房屋附近，見房屋外部有整修過，乃電詢上訴人，上訴人
      始稱以租給小林髮廊，被上訴人旋於八十九年九月間以存證信函通知上訴人反
      對其轉租並終止租約，由此足證被上訴人或洪素娟根本事先不知悉，遑論曾同
      意上訴人轉租予第三人。洪素娟已明確否認廖美玲之證詞，且兩造租約第十條
      又已明訂上訴人不得私自轉租租賃物之全部或一部，豈可能有如上訴人所辯或
      廖美玲所證述之被上訴人曾同意轉租情形。上訴人謂洪素娟為被上訴人之代理
      人，是其證詞有所偏頗云云。惟證人廖美玲亦曾為上訴人之員工，其基於人情
      壓力下所為之證詞又何以較為可採？若被上訴人確曾同意轉租，勢必會在租約
      條文上相應更改，原審認為兩造並未達成轉租之合意，認識用法並無違誤，亦
      未違證據或經驗法則。
    (二)上訴人自九十年五月一日起至搬遷日止，其確實占有及使用系爭房屋暨未付分
      文租金或損害金乃雙方不爭之事實，是無論雙方租約是否提前終止或租約是否
      於租期屆滿才終止，上訴人於返還系爭房屋前本就有按月付十二萬元租金之義
      務，是原審判令上訴人給付上開金額，上訴人所能爭執者至多僅係名目之不同
      ，至於其應付金額並無可爭執之餘地，是上訴人提起本件上訴，並無理由。尤
      有甚者，上訴人於九十一年五月返還租賃物後，被上訴人始知悉其搬遷前尚欠
      繳水、電、瓦斯費高達二萬八千九百零二元，被上訴人又為上訴人墊付此一費
      用，是可知上訴人提起本件上訴並無理由。
三、證據：援用第一審所提證據。
    理  由
一、本件被上訴人起訴主張其將所有門牌號碼為台北市○○○路四十三號房屋共四層
    樓出租予上訴人，租其自八十九年五月十日起至九十一年五月九日止，每月租金
    新台幣（下同）十二萬元，其與上訴人所簽定之系爭租賃契約中已明定不得將系
    爭房屋分租予任何第三人，詎八十九年九月間得知上訴人將系爭房屋二樓結構改
    變，且分租予他人經營小林髮廊，顯然違反契約約定，乃終止兩造間之租賃契約
    ，請求上訴人返還系爭房屋，並賠償被上訴人相當於租金之損害賠償等語；上訴
    人則以兩造於簽訂契約時，被上訴人即同意上訴人得將系爭房屋分租或轉租，同
    時降低每月之租金，其目的係為留住上訴人繼續承租系爭房屋，是其將系爭房屋
    二樓分租予他人，並未違背雙方之合意，被上訴人任意終止合約，並無理由云云
    置辯。
二、經查，本件兩造對於雙方曾就系爭房屋簽定租賃契約，期間上訴人曾將系爭房屋
    分租予他人經營小林髮廊等情均不否認，此部份事實復有房屋租賃契約書影本在
    卷可稽，此部份事實洵堪認定。本件兩造所爭執之事項僅為：雙方究有否合意上
    訴人得將系爭房屋分租或轉租？茲依系爭房屋租賃契約書第十條規定：「乙方（
    即上訴人）於租賃期間中，不得中途退租並不得私自將租賃房屋權利全部或一部
    分出借、轉租、頂讓或以其他變相方法由他人使用房屋。否則甲方即被上訴人得
    終止租約由乙方給付甲方租賃期間全部租金。」依此一約定以觀，兩造間對於轉
    租或分租一事並無任何合意，換言之，自系爭契約約定條款而論，被上訴人並未
    同意上訴人得將系爭房屋轉租或分租。上訴人據以辯稱被上訴人確有同意轉租之
    主要證據，即其職員廖美玲於原審曾證稱：「之前我是帶（在）被告乙○○的餐
    飲店服務，八十九年六月離職，約在五月時，我在店裡有聽到乙○○打電話給洪
    素娟小姐，說房屋租賃契約書中禁止轉租的約定應該要劃掉，洪素娟說什麼我聽
    不到，乙○○轉頭向在廚房的丙○○說洪素娟口頭答應可以轉租，這樣口頭約定
    可不可以，丙○○說可以。後來，契約是我送去給洪素娟小姐，丙○○交代我再
    次向洪素娟確認可不可以轉租的事情，我向洪素娟確認的結果，她說可以轉租。
    」（參原審卷第二十一頁）等語，然證人上開證詞，已經證人洪素娟到場否認，
    其證稱：「本件租約是原告甲○○請我幫他處理的，甲○○的意思是整棟租給同
    一個人，不喜歡分租，在訂約前被告乙○○說整棟都是她要使用，一樓賣便當，
    二樓做居酒屋（住家），三、四樓是辦公室和員工使用，我沒有口頭答應說可以
    轉租，租約是今日在場的廖美玲拿過來給我簽的，廖美玲拿契約書來的時候，根
    本沒有談到轉租的事情。」（參同上卷頁碼），是由上開二證人之證詞內容，顯
    見二者完全對立矛盾，姑先不論上開二證人在各為其主之因素下，所為之之證詞
    是否各有所偏，即以上開證人廖美玲所指，系爭租賃契約係其交予洪素娟，換言
    之，在交付之前，系爭契約係在上訴人手中，而上訴人在持有系爭契約期間曾與
    洪素娟談及轉租或分租情事，並獲得洪素娟允諾，為杜爭議，何以不將系爭契約
    第十條禁止轉租之約定逕行劃掉？或者，於廖美玲與洪素娟見面時，當場再次確
    認，並將此一約定排除？上訴人不此之圖，於系爭契約上保留有此一約定，足見
    上訴人亦已預期日後雙方若有爭議時，上訴人仍須面臨此一對己不利之質疑，此
    種保留，無異證明雙方並無上訴人得將系爭房屋轉租或分租之合意！
三、再者，上訴人復稱被上訴人為使上訴人願意繼續承租系爭房屋，於八十七年十一
    月間雙方洽談時，先後同意上訴人得轉租系爭房屋，同時降租一萬元云云。上訴
    人為證明此節為真，提出八十八年十二月十六日其與瑞騎士食品行、松上國際有
    限公司簽訂之租賃契約，約定將系爭房屋三樓分別出租供彼等使用，以證明被上
    訴人確有同意轉租、分租，同時降租一萬元，用以留住上訴人等情（參上證一、
    上證二）。依上訴人上揭說辭，意指被上訴人在雙方同意延續系爭租約之前即已
    同意轉租與分租情事云云。經查，雙方早在八十七年間即有租賃契約關係，本件
    契約則係在八十九年五月九日續約（參本院九十年度訴字第三八三三號卷證一）
    ，而依證人洪素娟所稱，在八十七年底時原契約即已降租一萬元，即將月租金自
    每月十三萬元降為十二萬元。若上訴人所述上情為真，即八十七年間雙方已同意
    轉租及降租，何以在八十九年五月九日續約時，系爭租賃契約仍將禁止轉租一事
    明訂於租約中？若參酌證人廖美玲所述，其係在八十九年五月時始聽聞有關洪素
    娟口頭答應轉租一事，則上訴人在八十八年十二月十六日將系爭房屋轉租與瑞騎
    士食品行、松上國際有限公司，即屬明顯違反雙方禁止轉租之約定！雙方於系爭
    續租契約中既仍列載此一禁止轉租約定，足見被上訴人並未同意上訴人得將系爭
    房屋轉租或分租。是綜上所述，本件被上訴人主張上訴人違反契約約定將房屋轉
    租，應將系爭房屋返還，並給付剩餘期間之租金等語，其所為主張應屬可採，原
    審判命上訴人如數給付，於法並無不合。上訴人仍執陳詞指摘原判決不當，求予
    廢棄改判，為無理由，應予駁回其上訴。
四、據上論結，本件上訴為無理由，依民事訴訟法第四百三十六條之一第三項、第四
    百四十九條第一項、第七十八條，判決如主文。
中      華      民      國    九十二    年      四      月      四      日
                                      臺灣臺北地方法院民事第二庭
                                                審判長法  官  丁蓓蓓
                                                      法  官  劉素如
                                                      法  官  汪漢卿
右正本證明與原本無異
本判決不得上訴
中      華      民      國    九十二    年      四      月      四      日
                                                  法院書記官  王  儀


司法院資訊處製作；財團法人民間司法改革基金會備份。
